臺灣桃園地方法院刑事判決
110年度訴字第824號
公  訴  人  臺灣桃園地方檢察署檢察官
被      告  許曉萍

                    住○○市○○區○○○路00○0號0樓（無須送達此址）
                    居新北市○○區○○路000巷0弄00號（送達地）
指定辯護人  本院公設辯護人  彭詩雯
上列被告因違反貪污治罪條例等案件，經檢察官提起公訴（110
年度偵字第10233號），本院判決如下：
    主  文
許曉萍犯如附表3主文欄所示之罪，各處如附表3主文欄所示之刑
。應執行有期徒刑貳年，褫奪公權參年。緩刑伍年，緩刑期間付
保護管束，且應於本判決確定之日起肆年內，向檢察官指定之政
府機關、政府機構、行政法人、社區或其他符合公益目的之機構
或團體，提供貳佰貳拾小時之義務勞務，並接受法治教育課程玖
場次。
    事  實
一、許曉萍自民國99年1月4日起至109年5月10日止，擔任桃園市
    大溪地政事務所（下稱大溪地政事務所）臨時人員，負責在
    櫃臺受理民眾申請土地登記、測量、核發土地與建物謄本及
    依土地法向民眾收取申請上開業務所需繳納之規費，並開立
    「桃園市政府規費徵收/行政罰鍰聯單」（下稱規費聯單）
    等業務，為依法令服務於地方自治團體所屬機關而具有法定
    職務權限之人員。又依大溪地政事務所收取地政規費作業流
    程，係由民眾填具申請書，再將申請書連同應繳納之款項交
    予櫃臺人員，由櫃臺人員使用電腦進入「土地登記複丈地價
    地用電腦作業系統（WEB版）」（下稱地政作業系統）登打
    相關資料，並開具與繳款數額相符之規費聯單一式二聯，第
    一聯交予申請民眾或其代理人留存，第二聯則黏附在申請書
    後供案件審查人員備查，而櫃臺人員須於每日下午2時許，
    依「桃園市政府所屬機關學校收入憑證管理要點」彙整所收
    現金，並以系統產製結帳報表連同當日作廢之規費聯單（一
    式二聯）交予出納人員核對無誤後，由出納人員辦理入庫作
    業，惟實際上案件審查人員於審核申請案時，並未針對申請
    書後有無黏附規費聯單進行查核，而出納人員亦無法查核作
    廢之規費聯單所註記事由之真實性。詎許曉萍因個人積欠債
    務及缺錢花用，竟於附表1編號1至8所載之收件日，受理附
    表所示之8件申請案時，分別基於侵占公有財物及公務員登
    載不實公文書、準公文書之犯意，向附表所示之代理人收取
    如附表所示應繳納之規費後，即開立附表所示之規費聯單一
    式二聯，而後進入地政作業系統將上開8張規費聯單不實登
    載「作廢」紀錄，使地政作業系統產製不實內容之結帳報表
    ，將上開聯單編號均歸類為「作廢憑證編號」，而無須計入
    及收繳該等規費金額，並將附表所示原應黏附在申請書後供
    案件審查人員備查之規費聯單第二聯蓋上作廢章，復將列印
    出之不實內容結帳報表、連同前開蓋有作廢章之作廢規費聯
    單（僅第二聯1聯），併同當日收取之其餘規費款項交由不
    知情之出納人員黃蘭茵、林美玲核對結帳，以此方式將附表
    1所示該8筆其職務上收取保管之公有財物規費共新臺幣（下
    同）13萬8,998元侵占入己，挪作他用，足以生損害於大溪
    地政事務所對於規費金額入庫管理之正確性。
二、許曉萍於109年3月12日受理地政士莊慧如一次代理申請如附
    表2編號1至6之申請案時，另基於侵占公有財物及公務員登
    載不實公文書、準公文書之犯意，向莊慧如收取如附表2所
    示應繳納規費後，即開立附表2所示之規費聯單，而後於翌
    （13）日（週五）進入地政作業系統將前開6張規費聯單不
    實登載「作廢」紀錄，使地政作業系統產製不實內容之結帳
    報表，將上開聯單編號均歸類為「作廢憑證編號」，而無須
    計入及收繳該等規費金額（起訴書附表2編號1作廢規費聯單
    日期將109年3月13日誤寫為同年月12日）。因許曉萍身體不
    適自109年3月16日（週一）請假，當日以電話委請不知情之
    同事邱玉霞代為列印不實內容之109年3月13日結帳報表，其
    並扣除附表2所示應繳納規費後，將其餘之109年3月13日應
    交付規費金額匯至邱玉霞帳戶，請邱玉霞併同前開列印之不
    實內容結帳報表代為交予不知情之出納人員黃蘭茵核對結帳
    ，以此方式將附表2所示其職務上收取保管之公有財物規費
    共3萬2,000元侵占入己，足以生損害於大溪地政事務所對於
    規費金額入庫管理之正確性。
三、嗣許曉萍犯後於有偵查犯罪職權之機關或公務員發覺前，主
    動於109年5月18日至法務部廉政署北部地區調查組，向該組
    廉政官坦承如附表1編號4、6所示之犯行，進而接受裁判。
四、案經法務部廉政署（下稱廉政署）移送臺灣桃園地方檢察署
    檢察官偵查起訴。
    理  由
一、證據能力：
（一）被告許曉萍、辯護人就本判決所引用被告以外之人於審判
      外之言詞或書面陳述，均同意有證據能力，且被告、辯護
      人及檢察官，均未於言詞辯論終結前聲明異議，本院審酌
      上開證據作成時之情況，認以之作為證據應屬適當，依刑
      事訴訟法第159條之5規定，該等證據自均有證據能力。
（二）本院所引用非供述證據部分，並無證據證明係公務員違背
      法定程序所取得，依刑事訴訟法第158條之4反面解釋，即
      具證據能力。
二、認定犯罪事實所憑證據：
（一）訊據被告對於前揭犯罪事實坦承不諱，並有以下補強證據
      可資佐證：
  １、證人江志堅即大溪地政事務所行政課課長於廉政官詢問時
      證稱：被告在櫃臺負責受理上開申請案件，並開立規費聯
      單等語。
  ２、證人張永松、李筱玲即附表1編號8所示之代理人及其助理
      於廉政官詢問時證稱：證人張永松委由證人李筱玲於附表
      1編號8所示之收件日，向大溪地政事務所提出「收件字號
      」所載之申請案件，並當場交付規費予被告等語。
  ３、證人莊慧如即附表1編號7及附表2編號1至6所示之代理人於
      廉政官詢問時證稱：證人莊慧如於附表1編號7及附表2所
      示之收件日，向大溪地政事務所提出「收件字號」所載之
      申請案件，其中附表2該日係一次提出附表2編號1至6之6
      件申請案，該2日均當場交付規費予被告等語。
  ４、證人黃蘭茵於廉政官詢問時及偵訊中證稱：大溪地政事務
      所之出納人員，每日約於下午2時30分至櫃臺，向櫃臺人
      員收取由櫃臺人員產製之每日結帳報表、作廢規費聯單及
      收取結帳報表上所列現金金額之款項，而被告產製如附表
      1編號4、6所示收件日之結帳報表中，將該等聯單作廢，
      故被告斯時未併同結帳報表繳交附表1編號4、6所示之規
      費；其後來陸續收到被告繳回之款項等語。
  ５、證人林美玲於廉政官詢問時證稱：其於黃蘭茵請假時，代
      理黃蘭茵向櫃臺人員收取結帳報表、作廢單據及現金，而
      被告產製如附表1編號7、8所示收件日之結帳報表中，將
      該等聯單作廢，故被告斯時未併同結帳報表繳交附表1編
      號7、8所示之規費等語。
  ６、大溪地政事務所109年6月19日溪地行字第1090008806號函
      ：被告在櫃臺負責受理上開申請案件，並開立規費聯單之
      事實。
  ７、如附表1及附表2所示之收件字號之申請書、作廢規費聯單
      及結帳報表等影本：被告於受理附表1及附表2所示之申請
      案，進入地政作業系統開立規費聯單後，復於該系統不實
      登載作廢紀錄，再產製列印不實之結帳報表，併同蓋有作
      廢章之規費聯單（僅第二聯1聯）交予出納人員核對結帳
      之事實。
（二）依上開補強證據，足認被告於本院審理中之自白與事實相
      符，是本案事證明確，被告犯行堪以認定，應依法論科。
三、論罪科刑：
（一）罪名及罪數
  １、核被告所為，均係犯貪污治罪條例第4條第1項第1款之侵占
      公有財物罪、刑法第220條第2項、第213條之公務員登載
      不實準公文書、公務員登載不實公文書罪。
  ２、被告分別於附表1編號1至8之收件日，以一行為同時觸犯侵
      占公有財物、公務員登載不實公文書、準公文書等罪，為
      想像競合犯，應依刑法第55條規定，各從一重之貪污治罪
      條例第4條第1項第1款之侵占公有財物罪處斷。
  ３、被告於附表2所示之收件日，一次向莊慧如收取附表2附表
      編號1至6之規費，業經證人即莊慧如於廉政官詢問時證述
      明確，並有該等經作廢之規費聯單影本在卷可佐，被告於
      翌日進入地政作業系統將該6件申請案登載不實作廢紀錄
      ，以侵占該6件申請案之規費，顯係基於同一目的下，侵
      害同一法益，且在相同地點、密接時間內所為，各行為間
      之獨立性極為薄弱，依一般社會健全觀念，在時間差距上
      難以強行分開，在刑法評價上，應視為數個舉動之接續施
      行，合為包括之一行為予以評價，較為合理，屬接續犯，
      而為包括之一罪。檢察官起訴書認被告就附表2所為，應
      分論併罰，論以6次侵占公有財物罪，容有誤會。另被告
      利用不知情之邱玉霞列印上開不實內容之109年3月13日結
      帳報表，為間接正犯。
  ４、被告所犯上開9罪，犯意各別，行為互殊，應予分論併罰。
  ５、至被告將上開公文書（作廢之規費聯單、每日結帳報表等
      ）交予出納人員呈核主管簽核，僅屬機關內部職務上之層
      轉行為，顯然與一般所謂行使必行為人持用該不實之文書
      而對於內容有所主張有別，故不另論行使公務員登載不實
      公文書、準公文書等罪，附予敘明。
（二）附表1編號4、6，符合貪污治罪條例第8條第1項自首減刑
      規定：　　
      按犯貪污治罪條例第4條至第6條之罪，於犯罪後自首，如
      有所得並自動繳交全部所得財物者，減輕或免除其刑，同
      條例第8條第1項前段定有明文。查被告於偵查犯罪之機關
      或公務員知悉其上開行為前，即主動於109年5月18日前往
      廉政署北部地區調查組，向具有偵查犯罪權限之廉政官自
      首主動供出本案附表1編號4、6之犯行，於偵查中並已繳
      回本案全部犯罪所得，有該署109年5月18日詢問筆錄在卷
      ，且經證人黃蘭茵於偵訊中證述屬實，並有黃蘭茵109年5
      月13日、同年月18日開立之收據影本2紙、大溪地政事務
      所110年2月23日溪地行字第000000000號及110年3月10日
      溪地行字第1100003390號函影本附卷可憑，核與貪污治罪
      條例第8條第1項前段規定相符，應依該規定減輕其刑，且
      該規定同時有「免除其刑」之適用，依刑法第66條但書規
      定，得減至3分之2。
（三）符合貪污治罪條例第8條第2項自白減刑規定：
      按犯貪污治罪條例第4條至第6條之罪，在偵查中自白，如
      有所得並自動繳交全部所得財物者，減輕其刑，同條例第
      8條第2項前段定有明文。被告就本案全部犯行，於偵查、
      本院準備程序及審理中均自白犯罪，並於偵查中已繳回本
      案全部犯罪所得，業如前述，應依前開規定減輕其刑，並
      就附表1編號4、6部分依法遞減輕其刑，且先依較少之數
      減輕之。
（四）除附表1編號6外，其餘犯行符合貪污治罪條例第12條第1
      項減刑規定：　　　
      按犯貪污治罪條例第4條至第6條之罪，情節輕微，而其所
      得或所圖得財物或不正利益在5萬元以下者，減輕其刑，
      同條例第12條第1項定有明文。被告上開所犯貪污治罪條
      例第4條第1項第1款之侵占公有財物罪，共9罪，除附表1
      編號6外，所侵占之財物均係在5萬元以下，被告上開行為
      雖值非難，然與其他貪污犯罪類型及行為情狀相較，其侵
      占之金額非高，分別觀之其各次犯行，犯罪情節尚屬輕微
      ，應依貪污治罪條例第12條第1項之規定減輕其刑，並依
      法遞減輕其刑，且就附表1編號4部分先依較少之數減輕之
      。
（五）除附表1編號4、6外，其餘犯行適用刑法第59條酌減其刑
      ：
      爰以行為人責任為基礎，審酌被告無前科紀錄，被告除附
      表1編號6係侵占9萬7840元外，其餘各次侵占所得之金額
      均非鉅，且所侵占之17萬998元已全數返還大溪地政事務
      所，情節輕微，其除附表1編號4、6外所犯之各罪，如科
      以依貪污治罪條例第8條第2項、第12條第1項遞減後之刑
      度，各罪仍需判處2年6月以上有期徒刑，仍屬情輕法重，
      客觀上足以引起一般人之同情，爰依刑法第59條規定酌減
      其刑，並再遞減輕之。
（六）１、爰審酌被告並無前科，素行尚稱良好，其不思守法而
      為本案犯行，所為業已影響國家公務機關之廉能形象、犯
      罪動機、目的、侵占財物係為求私人使用，侵占財物之金
      額非鉅，且犯罪後已將侵占所得之財物返還大溪地政事務
      所，犯罪後態度良好，兼衡其自陳高中畢業之智識程度及
      家庭生活狀況等一切情狀，量處如主文所示之刑。２、另
      考量被告所為，各罪罪質、犯罪之態樣及手段相同，本於
      罪責相當性之要求，在刑罰內、外部性界限範圍內，就本
      件整體犯罪之非難評價、各行為彼此間之偶發性、各行為
      所侵害法益之專屬性或同一性予以綜合判斷，斟酌被告犯
      罪行為之不法與罪責程度、對被告施以矯正之必要性，且
      為適度反應被告犯行之嚴重性及貫徹刑法公平正義之理念
      ，定其應執行刑如主文。
（七）緩刑：
  １、被告未曾因故意犯罪受有期徒刑以上刑之宣告，有臺灣高
      等法院被告全國前案紀錄表在卷可參，考量被告因一時失
      慮致罹刑典，對社會造成之危害程度非鉅，犯罪情節尚屬
      輕微，且於犯後尚知坦承犯行，非無悔改之意，本院衡酌
      上情，認被告經此偵審程序及科刑教訓後，當知所警惕，
      因認本件對被告所宣告之刑以暫不執行為適當，爰依刑法
      第74條第1項第1款規定，併予宣告緩刑5年，以勵自新。
  ２、被告為前揭犯行，顯示其守法觀念不足，為使被告於緩刑
      期間內，能知所戒惕，並導正其行為，使被告記取本次教
      訓及督促建立正確法治觀念，以達預防再犯之目的，爰再
      依刑法第74條第2項第5款、第8款規定，命被告應於本判
      決確定之日起4年內，向檢察官指定之政府機關、政府機
      構、行政法人、社區或其他符合公益目的之機構或團體提
      供220小時之義務勞務，並接受法治教育課程9場次，並依
      刑法第93條第1項第2款之規定宣告在緩刑期內付保護管束
      ，俾能由觀護人予以適當督促，並發揮附條件緩刑制度之
      立意及避免短期自由刑執行所肇致之弊端，以期符合本件
      緩刑目的。
（八）褫奪公權：　　　
      末按犯貪污治罪條例之罪，宣告有期徒刑以上之刑者，並
      宣告褫奪公權，同條例第17條定有明文。另貪污治罪條例
      第17條規定對於褫奪公權之期間，並無明文，故依本條例
      宣告褫奪公權者，仍應適用刑法第37條第1項或第2項，使
      其褫奪公權之刑度有所依憑，始為合法。被告所為9次犯
      行，均係犯貪污治罪條例之罪，復經分別宣告有期徒刑以
      上之刑，各應依貪污治罪條例第17條規定宣告褫奪公權，
      並依刑法第37條第2項規定，宣告如附表3所示之褫奪公權
      ，並依刑法第51條第8款規定，就所宣告褫奪公權之最長
      期間執行之。
四、沒收：
    按犯罪所得，屬於犯罪行為人者，沒收之，但有特別規定者
    ，依其規定；所得已實際合法發還被害人者，不予宣告沒收
    或追徵，刑法第38條之1第1項、第5項分別定有明文。查被
    告侵占之17萬998元，雖屬被告犯罪所得，惟已經合法發還
    大溪地政事務所，業如前述，依上開規定，爰不予宣告沒收
    或追徵，附此敘明。
五、依刑事訴訟法第299條第1項前段，判決如主文。
本案經檢察官周欣蓓提起公訴，檢察官洪鈺勛到庭執行職務。
中　　華　　民　　國　　111 　年　　8 　　月　　26　　日
                  刑事第十三庭審判長法  官  潘怡華
                                    法  官  簡方毅
                                    法　官　王兆琳
以上正本證明與原本無異。
如不服本判決，應於判決送達後20日內向本院提出上訴書狀，並
應敘述具體理由，未敘述上訴理由者，應於上訴期間屆滿後20日
內向本院補提理由書（均須按他造當事人之人數附繕本），切勿
逕送上級法院。
                                    書記官　鄭哲霖
中　　華　　民　　國　　111 　年　　8 　　月　　26　　日
附錄論罪科刑法條全文：
貪污治罪條例第4條
有下列行為之一者，處無期徒刑或10年以上有期徒刑，得併科新
臺幣1億元以下罰金：
一、竊取或侵占公用或公有器材、財物者。
二、藉勢或藉端勒索、勒徵、強占或強募財物者。
三、建築或經辦公用工程或購辦公用器材、物品，浮報價額、數
    量、收取回扣或有其他舞弊情事者。
四、以公用運輸工具裝運違禁物品或漏稅物品者。
五、對於違背職務之行為，要求、期約或收受賄賂或其他不正利
    益者。
前項第1款至第4款之未遂犯罰之。
刑法第213條
公務員明知為不實之事項，而登載於職務上所掌之公文書，足以
生損害於公眾或他人者，處1年以上7年以下有期徒刑。
刑法第220條
在紙上或物品上之文字、符號、圖畫、照像，依習慣或特約，足
以為表示其用意之證明者，關於本章及本章以外各罪，以文書論
。
錄音、錄影或電磁紀錄，藉機器或電腦之處理所顯示之聲音、影
像或符號，足以為表示其用意之證明者，亦同。